臺灣桃園地方法院民事判決
109年度簡上字第311號
上  訴  人  王珍瑛  
訴訟代理人  陳文旺  
複  代理人  李家銘  
被  上訴人  洪月碧  
訴訟代理人  楊傳珍律師
上列當事人間請求返還不當得利事件，上訴人對於民國109年11
月17日本院中壢簡易庭109年度壢簡字第971號第一審判決提起上
訴，本院於民國111年5月31日辯論終結，判決如下：
    主  文
上訴駁回。
第二審訴訟費用由上訴人負擔。
    事實及理由
一、上訴人主張：
（一）伊為桃園市○○區○○段000地號土地（下稱系爭350地號土地
      ）之共有人，訴外人即系爭350地號土地共有人陳文旺為
      全體共有人之利益，遂僱工於系爭350地號土地上設置鐵
      絲網圍籬（下稱系爭圍籬），而被上訴人為鄰地同段411
      地號土地（下稱系爭411地號土地）所有人，雖知悉系爭3
      50地號土地並非具公用地役關係之既成巷道，且被上訴人
      所有系爭411地號土地係因共有物分割而形成之袋地，依
      法亦無請求通行系爭350地號土地之權，此外，被上訴人
      雖宣稱其所以主張通行系爭350地號土地之權利，係為履
      行與訴外人怡和餐飲股份有限公司（下稱怡和公司）間就
      系爭411地號土地之租賃契約（下稱系爭租約），然系爭
      租約業經怡和公司於民國101年9月15日終止，怡和公司租
      用系爭411地號土地欲起造之房屋建造執照（下稱系爭建
      照）亦已於102年1月11日失效，其早無通行必要，竟仍於
      101年間對陳文旺提起排除侵害之訴，請求拆除系爭圍籬
      ，經本院以102年度壢簡字第363 號事件（下爭系爭363號
      前案）受理在案，復向本院聲請定暫時狀態之處分，經本
      院以101年度裁全字第108號裁定（下稱系爭裁定）准許被
      上訴人供擔保後拆除系爭圍籬，並限制系爭350地號土地
      共有人需容忍被上訴人通行，已對伊構成土地所有權行使
      之限制；而後，被上訴人復持系爭裁定為執行名義，聲請
      拆除系爭圍籬，經本院民事執行處於102 年3 月29日以10
      2 年3 月8 日桃院晴102 司執全九字第47號執行命令（下
      稱系爭執行命令）將系爭圍籬拆除完畢。
（二）嗣本院於系爭363號前案判決被上訴人敗訴，被上訴人不
      服提起上訴後，於106年3月31日在訴訟繫屬中撤回上訴，
      系爭363號前案判決因而確定，本院亦經陳文旺聲請以106
      年度全聲字第3號裁定撤銷系爭裁定。被上訴人知悉其無
      請求通行系爭350土地之權利，且無聲請定暫時狀態之處
      分之必要，猶執意為之，致伊不能使用系爭350地號土地
      ，應屬故意或過失不法侵害伊之所有權，及故意以背於善
      良風俗之方法加損害於伊，致伊受有102年3月29日至106
      年3月31日無從使用系爭350地號土地而受有相當於租金之
      損失新臺幣（下同）13萬8,398元，及因被上訴人提起系
      爭363號前案訴訟及聲請系爭裁定，致伊往返法院支出交
      通費1萬5,200元，被上訴人並同時獲有使用系爭350地號
      土地之利益。爰依民法第179條、第184條第1項規定提起
      本件訴訟，求為被上訴人應給付上訴人15萬3,598 元及自
      起訴狀繕本送達翌日起至清償日止，按週年利率5%計算之
      利息之判決等語。
二、被上訴人則以：上訴人未能就其因系爭裁定所受損害、伊受
    有利益及伊主觀上具故意、過失等情負舉證責任，又未能舉
    證其有出租系爭350地號土地與第三人致因系爭裁定受有租
    金損害，其主張租金損失自不能採；又系爭350地號土地為
    既成巷道，數十年間免徵地價稅，桃園縣（現改制為桃園市
    ）政府工務局於102年12月3日函覆法院時仍稱系爭350地號
    土地符合建築管理自治條例之現有巷道規定，其後縱法院為
    不同認定，但已可見伊認為系爭350地號土地為既成巷道非
    無所本。另憲法第16條保障人民訴訟權，故人民權利若遭受
    侵害或有侵害之虞，自得循法律途徑以求救濟，而民事訴訟
    敗訴原因多端，除當事人無故濫訴、不明法律或事實而誤認
    其有正當權利者外，其他因法律關係主張錯誤、舉證不足、
    法院證據取捨結果而受敗訴者亦非鮮見，尚不得逕憑訴訟結
    果認敗訴之當事人有故意或過失；況伊是否對系爭350地號
    土地有通行權，事實與法律判斷上本屬繁雜困難，是伊為系
    爭裁定之聲請應屬訴訟權利正當行使，並無故意、過失或不
    法性甚明，上訴人依民法第179條、第184條第1項規定請求
    伊賠償損害，自屬無據等語，資為抗辯。
三、原審為上訴人敗訴之判決，上訴人不服，提起上訴，上訴聲
    明：㈠原判決廢棄。㈡被上訴人應給付上訴人15萬3,598 元，
    及自起訴狀繕本送達翌日起至清償日止，按週年利率5%計算
    之利息。被上訴人則答辯聲明：上訴駁回。
四、兩造不爭執之事項：
（一）上訴人為系爭350地號土地共有人，被上訴人則為系爭411
      地號土地所有人，兩造土地相毗鄰，系爭411地號土地最
      接近公路為中園路，系爭350地號土地則鄰接中園路側；
      陳文旺前於系爭350地號土地設置系爭圍籬，嗣被告於101
       年間提起系爭363號前案訴訟請求排除侵害，並於101年8
       月13日聲請定暫時狀態之處分，經本院於101年12月24日
      以系爭裁定准許被上訴人供擔保後拆除系爭圍籬，並限制
      系爭350地號土地共有人需容忍被上訴人通行系爭裁定，
      其後被上訴人於102 年3月29日持系爭裁定聲請強制執行
      ，經本院核發系爭執行命令後，陳文旺始自行拆除系爭圍
      籬。
（二）系爭363號前案法院以被上訴人所有系爭411地號土地係因
      共有物分割而形成之袋地，無袋地通行權為由，判決被上
      訴人敗訴，被上訴人不服提起上訴後，復於106 年3 月31
      日撤回上訴而確定。
（三）被上訴人前出租系爭411地號土地予怡和公司作開設餐廳
      之用，並簽訂系爭租約，經怡和公司於101年9 月15日終
      止系爭租約，怡和公司為起造餐廳而申請之系爭建照亦於
      102年1月11日因未開工而失效。
五、本院之判斷： 　　
（一）按當事人主張有利於己之事實者，就其事實有舉證之責任
      ，民事訴訟法第277條前段定有明文。次按，主張法律關
      係存在之當事人，須就該法律關係發生所須具備之特別要
      件，負舉證之責任，最高法院48年台上字第887號判例亦
      可參照。第按因故意或過失，不法侵害他人之權利者，負
      損害賠償責任。故意以背於善良風俗之方法，加損害於他
      人者亦同，民法第184條第1項定有明文，又侵權行為之債
      ，以有侵權之行為及損害之發生，並二者間有相當因果關
      係為其成立要件。而相當因果關係乃由「條件關係」及「
      相當性」所構成，該「相當性」之審認，必以行為人之行
      為所造成之客觀存在事實，為觀察之基礎，並就此客觀存
      在事實，依吾人智識經驗判斷，通常均有發生同樣損害結
      果之可能者，始足稱之；若侵權之行為與損害之發生間，
      不具「相當性」者，仍難謂該行為有責任成立之相當因果
      關係，最高法院101年度台上字第443號判決意旨亦可參照
      。本件上訴人主張其對被上訴人有侵權行為損害賠償請求
      權，既為被上訴人所否認，揆諸上開說明，應由上訴人就
      上揭侵權行為法律關係發生所須具備之要件負舉證責任。
（二）查，上訴人雖主張被上訴人知悉系爭350地號土地並非具
      公用地役關係之既成巷道，仍於101年間對陳文旺提起排
      除侵害之訴，復向本院聲請定暫時狀態之處分，經本院以
      系爭裁定准許被上訴人供擔保後拆除系爭圍籬，並限制系
      爭350地號土地共有人需容忍被上訴人通行，屬對其造成
      損害之不法侵權行為云云，然從系爭裁定內容可知，被上
      訴人在聲請定暫時狀態之處分時，雖有主張系爭350地號
      土地已因公眾通行逾20年成為既成道路，然承審法官在系
      爭裁定中認定兩造存在之爭執法律關係，仍為民法第787
      條之袋地通行權，而全未提及或判定系爭350地號土地是
      否為既成道路，蓋系爭350地號土地是否為既成道路，應
      屬公法上爭議，本非得由民事法院判定之事項，是以，被
      上訴人主張系爭350地號土地已因公眾通行逾20年成為既
      成道路乙事，在本院承審法官審酌應否准予被上訴人定暫
      時狀態處分之聲請時，既全非審酌事項，則不論系爭350
      地號土地是否為具公用地役關係之既成巷道或被上訴人對
      上情之認知如何，與上訴人主張之損害結果均無因果關係
      。
（三）又本院於系爭363號前案以系爭411地號土地分割出同段41
      1-1、411-2、411-3、411-4地號土地前，與最近公路即中
      園路非無適當之聯絡，係因分割導致其成為袋地，依民法
      第789條第1項規定，被上訴人不得請求通行系爭350地號
      土地為由，駁回被上訴人之請求，固屬事實；然因分割而
      形成之袋地對其他鄰地並無通行權，涉及法律專業事項，
      尚非未受法律專業訓練之被上訴人必然知悉，至上訴人雖
      主張：被上訴人在聲請定暫時狀態之處分時，有委任專業
      律師為訴訟代理人，對於系爭411地號土地係因分割形成
      之袋地，依法不得請求通行系爭350地號土地不能諉為不
      知等語，然縱屬經國家考試合格之律師，因一時疏漏導致
      在訴訟上未能提出於法有據之事實或法律上主張者，仍所
      在多有，實無法因被上訴人在聲請定暫時狀態之處分時已
      委任律師，即認為其必定知悉其無袋地通行權。從而，自
      難認被上訴人主觀上有故意或過失，或有何違背善良風俗
      之手段。
（四）復徵諸怡和公司固於101年9月14日寄發存證信函予被上訴
      人，以系爭350地號土地遭架設系爭圍籬，僅留一狹小通
      道口供人通行，致怡和公司無法按原定計畫於系爭411地
      號土地繼續施工興建建物，更阻礙預定之得來速車道，可
      見被上訴人未能於租賃關係中保持租賃土地合於所約定之
      使用、受益狀態等節為由，表示終止系爭租約，且系爭建
      照亦於102 年1 月11日因未開工而失效，然被上訴人對於
      怡和公司終止系爭租約是否合法有效本有爭執，此即怡和
      公司仍於101年間對被上訴人訴請返還押租金及給付遲延
      利息、懲罰性違約金及損害賠償之原因，係臺灣臺北地方
      法院經審理後，方於104年6月24日以103年度簡上字第44
      號民事判決確定怡和公司前開終止權之行使合法有效，故
      系爭租約應於被上訴人收受上開存證信函日即101年9月15
      日終止，可見被上訴人於聲請系爭裁定及執行命令時，不
      僅主觀上不認為系爭租約已合法終止而無聲請暫時狀態處
      分之必要，且為求提供合於系爭租約約定得使用收益之租
      賃物，以說服法院怡和公司之終止租約行為於法無據，反
      而不能不為系爭裁定之聲請。是上訴人以被上訴人明知怡
      和公司已於101年9月14日寄發存證信函予被上訴人表示終
      止系爭租約，且該建照已於102年1月11日失效，仍為系爭
      裁定之聲請，係不法侵權行為云云，仍難認足採。從而，
      上訴人依民法第184條第1項規定請求被上訴人賠償損害15
      萬3,598元，自屬無據。
（五）另無法律上之原因而受利益，致他人受損害者，應返還其
      利益，民法第179 條前段定有明文。另當事人主張有利於
      己之事實者，就其事實有舉證之責任，民事訴訟法第277 
      條前段亦有明文。經查，上訴人雖因系爭裁定而於102年3
      月29日至106年3月31日須忍受被上訴人通行系爭350地號
      土地，然被上訴人聲請系爭裁定之目的係為讓怡和公司得
      通行系爭350地號土地，已如前述，自無法僅以被上訴人
      聲請系爭裁定或系爭363號前案判決認定被上訴人並無通
      行權，即認被上訴人於102年3月29日至106年3月31日間有
      通行系爭350地號土地而獲得利益；另怡和公司已於101年
      9月15日合法終止系爭租約，衡情自無須再通行系爭350地
      號土地，上訴人亦未舉證證明怡和公司其後仍有通行系爭
      350地號土地，可見依現存證據，尚未能證明被上訴人因
      系爭裁定而受有通行系爭350地號土地之利益，從而，上
      訴人依民法第179條規定請求被上訴人給付相當於租金不
      當得利新臺幣（下同）13萬8,398元，仍難認有據。
六、綜上所述，上訴人依民法第179條、第184條第1項規定請求
    被上訴人給付15萬3,598 元及自起訴狀繕本送達翌日起至清
    償日止，按週年利率5%計算之利息，於法無據，不應准許。
    原審為上訴人敗訴之判決，於法並無不合，上訴意旨指摘原
    判決不當，求予廢棄改判，為無理由，應予駁回。
七、本件事證已臻明確，兩造其餘攻擊或防禦方法及所提之證據
    ，經本院斟酌後，認均不足以影響判決之結果，自無逐一詳
    予論駁之必要，併此敘明。
八、據上論結，本件上訴為無理由，依民事訴訟法第436 條之1
    第3 項、第449 條第2 項、第78條，判決如主文。
中　　華　　民　　國　　111 　年　　6 　　月　　27 　 日
                  民事第一庭  審判長法  官  林春長
                                    法  官  紀榮泰
                                    法  官  蕭淳尹
以上正本係照原本作成
本判決不得上訴。
中　　華　　民　　國　　111 　年　　6 　　月　　28　　日
                                    書記官　鄧文琦